臺灣臺北地方法院民事判決
111年度家繼簡字第5號
原      告  陳賜文  
被      告  陳賜賢  
            吳陳敏惠
            陳奕安  
兼  上二人
訴訟代理人  陳敏灼  
上列當事人間請求返還不當得利事件，本院於民國111年11月9日
言詞辯論終結，判決如下：
    主  文
原告之訴駁回。
訴訟費用由原告負擔。
    事實及理由
一、原告主張：被繼承人陳李玉英於民國106年5月19日死亡，繼
    承人原為其長子即原告陳賜文、次子陳賜雄、三子即被告陳
    賜賢、長女即被告吳陳敏惠、次女即被告陳敏灼，被繼承人
    生前於98年7月2日立有公證遺囑，其遺囑內容載明因陳賜雄
    生而不養育，未盡人父之責，對立遺囑人曾經借貸至少新臺
    幣(下同)200萬元，不但不還款，還要立遺囑人為其清償房
    屋地價稅賦，又對被告陳敏灼興訟，對被繼承人出言不遜，
    使被繼承人精神上痛苦，故表示陳賜雄不得繼承，被繼承人
    並指定將其遺產由被告陳敏惠、陳敏灼各分得20分之2、原
    告及被告陳賜賢各20分之4、陳賜雄之子陳奕安分得20分之7
    、陳賜賢之子陳亮瑋分得20分之1之比例分配。詎料，原告
    於被繼承人死亡後，經由財政部臺北國稅局遺產稅核定通知
    書記載發現被繼承人生前曾於106年3月14日贈與被告陳奕安
    220萬元，其餘被告陳賜賢、吳陳敏惠、陳敏灼均自陳為此
    贈與事件之見證人，然被繼承人曾於106年3月初因病住院，
    之後於106年5月19日死亡，此期間多半在醫院度過，加上其
    高齡92歲思考能力明顯下降，生病中行為意思極容易被他人
    所左右，在場見證人均是繼承人，受贈人即被告陳奕安亦是
    遺囑所指繼承人之一，此贈與之220萬係明顯移轉財產，已
    影響原告身為繼承人所受遺產分配權利，而依上開公證遺囑
    記載，原告可分得之遺產比例為20分之4，爰依民法第179條
    、第1146條規定，請求被告陳賜賢、吳陳敏惠、陳敏灼、陳
    奕安返還44萬元【計算式：220萬元×4/20＝44萬元】予原告
    等語。
二、被告則以：被告陳奕安從小由被繼承人扶養長大，被繼承人
    在106年3月14日贈與被告陳奕安220萬元當時頭腦很清楚，
    相關文書也是被繼承人在被告吳陳敏惠、陳奕安、陳敏灼面
    前親自簽字，由被告陳敏灼、吳陳敏惠一起去財政部臺北國
    稅局辦理贈與登記。被繼承人雖於106年3月初因為腸胃不舒
    服住院大約一週，但並無意識不清，且被繼承人出院後於同
    年月27日有至本院105年度重訴字第410號原告對被告陳賜賢
    提告之民事案件出庭作證，被繼承人於同年月30日還至富基
    漁港遊玩，後來被繼承人於106年4月28日因身體不舒服住院
    ，醫師本來想就心臟瓣膜開刀，但是因為被繼承人90幾歲了
    ，手術對其負擔太大，所以後來就沒有開刀，最後被繼承人
    才因心臟衰竭過世等語置辯。
三、本院之判斷
　㈠被繼承人陳李玉英於106年5月19日死亡，法定繼承人為其長
    子即原告陳賜文、次子陳賜雄、三子即被告陳賜賢、長女即
    被告吳陳敏惠、次女即被告陳敏灼，被繼承人生前於98年7
    月2日立有公證遺囑，其遺囑內容表示陳賜雄不得繼承，並
    指定被繼承人遺產由被告陳敏惠、陳敏灼各分得20分之2、
    原告及被告陳賜賢各分得20分之4、陳賜雄之子陳奕安分得2
    0分之7、陳賜賢之子陳亮瑋分得20分之1之比例分配；又被
    告陳奕安於106年3月14日因贈與原因取得被繼承人220萬元
    等情，有陳李玉英之死亡證明書、公證書及公證遺囑、財政
    部臺北國稅局遺產稅核定通知書、財政部臺北國稅局核發贈
    與稅免稅證明書附卷可參(見本院北補字卷第23至27、57至5
    9頁、本院家繼簡字卷第207至217頁），且為兩造所不爭執
    ，此部分事實，首堪認定。
　㈡原告主張被繼承人於106年3月14日時意識不清，無法贈與220
    萬元給被告陳奕安，為被告等人以前詞所否認。原告對於被
    繼承人於106年3月14日時處於意識不清狀態，並無任何舉證
    。而本院依職權調取被繼承人於106年3月14日贈與被告陳奕
    安220萬元之申報資料，可見該次贈與之贈與稅申報書、贈
    與稅案件申報委任書上均有被繼承人之親自簽名，此有財政
    部臺北國稅局111年7月1日財北國稅資字第1110019294號函
    附贈與稅免稅證明書、贈與稅申報書及贈與稅案件申報委任
    書在卷可憑(見本院家繼簡字卷第207至217頁)，經本院當庭
    提示上開文書予原告，其對於上開文書亦表示無意見(見本
    院家繼簡字卷第338頁)；本院再依被告等人聲請調取本院10
    5年度重訴字第410號原告及其配偶對於被告陳賜賢提起排除
    侵害等事件案卷，被繼承人於106年3月27日到庭作證，其對
    於承辦法官及訴訟代理人提問，均能切題回答，亦有該次言
    詞辯論筆錄及該事件判決可參(見105年度重訴字第410號卷
    影本)，足認被繼承人縱曾於106年3月初有住院情況，但其
    並未因此處於意識不清情況，與被告等人所稱106年3月14日
    之贈與係依被繼承人指示所為，並無不合，原告前開主張，
    難認可採。　
  ㈢按繼承權是否被侵害，應以繼承人繼承原因發生後，有無被
    他人否認其繼承資格並排除其對繼承財產之占有、管理或處
    分為斷（最高法院108年度台上字第352號、97年度台上字第
    281號判決意旨參照）。本件被告等人未曾否認原告對被繼
    承人繼承之資格，而本件原告所主張被繼承人於106年3月14
    日並未同意贈與被告陳奕安220萬元，其主張並非被告等人
    於繼承開始時自命為繼承人而行使遺產上權利，本件尚無民
    法第1146條第1項繼承回復請求權之適用。是原告依民法第1
    146條規定請求被告等人給付，亦屬無據。
　㈣綜上所述，原告依民法第179條、第1146條規定，請求被告等
    人給付44萬元，為無理由，應予駁回。
四、本件事證已臻明確，兩造其餘攻擊防禦方法及所提證據，核
    與判決之結果不生影響，爰不逐一論述，併此敘明。
五、訴訟費用負擔之依據：家事事件法第51條、民事訴訟法第78
    條。　　　　
中　　華　　民　　國　　111 　年　　12　 　月　　9 　 日
                  家事法庭  法　官  翁儀齡
以上正本係照原本作成。
如對本判決上訴，須於判決送達後20日內向本院提出上訴狀。如
委任律師提起上訴者，應一併繳納上訴審裁判費。　　
中　　華　　民　　國　　111 　年　　12　　月　　9 　　日
                            書記官  尹遜言